臺灣高等法院民事判決　　　　　　　　 93年度重上字第105號
上　訴　人　丙○○
訴訟代理人　李鳳翱律師
　　　　　　簡汶蕙律師
被上訴人　　乙○○○
訴訟代理人　吳家業律師
被上訴人　　甲○○
上列當事人間回復原狀等事件，上訴人對於中華民國92年9月18
日臺灣臺北地方法院90年度訴字第4175號第一審判決提起上訴，
經本院於94年9月14日言詞辯論終結，判決如下：
    主  文
上訴駁回。
第二審訴訟費用由上訴人負擔。
    事實及理由
一、被上訴人甲○○未於言詞辯論期日到場，經核並無民事訴訟
    法第三百八十六條所列各款情事，爰依上訴人之聲請，由其
    一造辯論而為判決。
二、上訴人起訴主張：被上訴人甲○○於民國八十九年七月間向
    原法院八十八年度執字第六二四六號執行事件標購坐落台北
    市○○區○○段一小段六三二地號，權利範圍一萬分之七九
    四之土地，暨其上建建物即門牌號碼台北市○○路七十六巷
    三十三號二樓房屋，所有權全部（下稱系爭不動產），並於
    八十九年九月四日將系爭不動產信託登記予被上訴人乙○○
    ○名下。嗣被上訴人甲○○於八十九年十一月十五日簽發面
    額為新台幣（下同）四百五十萬元，付款日為八十九年十二
    月十四日之本票一紙，向上訴人借貸四百五十萬元，並約定
    以付款日為清償期，惟被上訴人甲○○未依約清償，僅於九
    十年三月十九日，出具切結書表示願將系爭不動產設定四百
    九十六萬元之抵押權予上訴人，以作為擔保。是被上訴人甲
    ○○就上開四百五十萬元借款部分，依消費借貸和票據之法
    律關係，自應負擔返還之責任。然被上訴人甲○○於資力顯
    然不足之際，仍怠於向被上訴人乙○○○行使終止信託關係
    及返還系爭不動產，實足以危害上訴人前開債權之安全，依
    民法第二百四十二條之規定，上訴人自得代位被上訴人甲○
    ○向被上訴人乙○○○行使終止信託關係之權利。是上訴人
    僅以起訴狀繕本之送達，為代位終止信託關係之意思表示。
    又被上訴人甲○○積欠上訴人之債權在先，卻仍為前開信託
    行為，被上訴人甲○○就系爭房地所為之信託行為，顯然有
    害及上訴人之債權，上訴人自得依民法第二百四十四條之規
    定，撤銷被上訴人甲○○、乙○○○間，就系爭不動產所成
    立之信託關係，則被上訴人乙○○○受系爭不動產信託登記
    之法律原因，即已失其存在，依民法第一百七十九條之規定
    ，被上訴人乙○○○自應將系爭不動產返還登記予被上訴人
    甲○○等情。爰先位聲明依信託物返還請求權、民法第二百
    四十二條、第二百六十三條準用民法第二百五十九條之規定
    、切結書之約定及消費借貸和票據法律關係，求為命：(一)被
    上訴人乙○○○應將系爭不動產移轉登記予被上訴人甲○○
    ；(二)被上訴人甲○○就系爭不動產，應協同上訴人辦理設定
    四百九十六萬元之抵押權予上訴人；(三)被上訴人甲○○應給
    付上訴人四百五十萬元之判決。另備位聲明依民法第二百四
    十四條、第二百四十二條、第一百七十九條之規定、切結書
    之約定、消費借貸和票據法律關係，求為命：(一)被上訴人甲
    ○○、乙○○○於七十六年七月三十日，就系爭不動產所為
    之信託行為，應予撤銷；(二)被上訴人乙○○○應將系爭不動
    產移轉登記予被上訴人甲○○；(三)被上訴人甲○○就系爭不
    動產，應協同上訴人辦理設定四百九十六萬元之抵押權予上
    訴人；(四)被上訴人甲○○應給付上訴人四百五十萬元之判決
    。（原審就請求被上訴人甲○○給付上訴人四百五十萬元部
    分為上訴人勝訴之判決，並駁回上訴人其餘之請求，上訴人
    就其敗訴部分聲明不服）。並上訴聲明：(一)先位聲明：1.原
    判決不利於上訴人部分廢棄。2.被上訴人乙○○○應將系爭
    不動產移轉登記予被上訴人甲○○。3.被上訴人甲○○就系
    爭不動產，應協同上訴人辦理設定四百九十六萬元之抵押權
    予上訴人。4.願供擔保，請准宣告假執行之判決。(二)備位聲
    明：1.原判決不利於上訴人部分廢棄。2.被上訴人甲○○、
    乙○○○於七十六年七月三十日，就系爭不動產所為之信託
    行為，應予撤銷。3.被上訴人乙○○○應將系爭不動產移轉
    登記予被上訴人甲○○。4.被上訴人甲○○就系爭不動產，
    應協同上訴人辦理設定四百九十六萬元之抵押權予上訴人。
    5.願供擔保，請准宣告假執行。
三、被上訴人乙○○○則以：系爭不動產是由被上訴人甲○○為
    被上訴人乙○○○之代理人以總價一千三百三十八萬九千元
    標購。其中投標保證金二百二十七萬元，係由被上訴人乙○
    ○○以八十九年七月十九日、同年月二十四日向台灣銀行南
    門分行申領，面額分別為一百一十六萬元、一百一十一萬元
    之台灣銀行本行支票繳付。嗣被上訴人乙○○○同意被上訴
    人甲○○出資總價一半，即六百六十九萬四千五百元，投資
    於系爭不動產；系爭不動產所有權登記於被上訴人乙○○○
    名下並為其所有，而被上訴人甲○○僅係乙○○○之隱名合
    夥人。又被上訴人甲○○於八十九年九月間，以被上訴人乙
    ○○○為債務人及義務人，將系爭不動產設定最高限額一千
    一百四十萬元抵押權予訴外人台新銀行，並貸得九百五十萬
    元，此項貸款全數由被上訴人甲○○取用，其中八百五十萬
    元並匯款予上訴人。由於被上訴人甲○○已逾越其隱名合夥
    投資得享權益之範圍，乃於八十九年九月二十七日，開立九
    十年三月二十六日為到期日，面額為二百六十萬元之本票予
    被上訴人乙○○○，復於九十年三月十三日，出具切結書予
    被上訴人乙○○○，表明放棄對系爭不動產投資之一切權益
    ，故被上訴人甲○○對於系爭不動產，已無任何權利等語，
    資為抗辯。並答辯聲明：上訴駁回。
四、上訴人主張被上訴人甲○○於八十九年十一月十五日，向上
    訴人借貸四百五十萬元，復於九十年三月十九日，出具切結
    書予上訴人，表示願將系爭不動產設定四百九十六萬元之抵
    押權予上訴人，以作為借款擔保之事實，業據上訴人提出本
    票、切結書各一份為證，且為被上訴人乙○○○所不爭執，
    自堪信為真實。上訴人另主張系爭不動產係由被上訴人甲○
    ○出資所購買，信託登記予被上訴人乙○○○之名義下，然
    被上訴人甲○○積欠上訴人四百五十萬元，系爭不動產既係
    被上訴人甲○○出資所購買，於今資力顯然不足之際，仍怠
    於向被上訴人乙○○○行使終止信託關係，及返還系爭信託
    不動產，實足以危害上訴人前開債權之安全，上訴人依民法
    第二百四十二條之規定，得代位被上訴人甲○○向被上訴人
    乙○○○行使終止信託關係之權利；以及依民法第二百四十
    四條之規定，請求撤銷被上訴人甲○○、乙○○○就系爭不
    動產間之信託關係云云，則為被上訴人乙○○○否認，並以
    前詞置辯。是本件依兩造於原審言詞辯論期日所為之整理協
    議簡化爭點，即在於：(一)系爭不動產是否被上訴人甲○○信
    託登記予被上訴人乙○○○？(二)上訴人是否得行使民法第二
    百四十二條之代位權？(三)上訴人是否得行使民法第二百四十
    四條之撤銷權？茲分述如下。
五、系爭不動產是否被上訴人甲○○信託登記予被上訴人乙○○
    ○？
  (一)按民事訴訟法第二百七十七條前段規定：「當事人主張有利
    於己之事實者，就其事實有舉證之責任。」上訴人主張系爭
    不動產是被上訴人甲○○信託登記予被上訴人乙○○○，上
    訴人自應就甲○○與乙○○○間已成立信託契約之有利於己
    之事實，負舉證之責任。
  (二)上訴人雖提出被上訴人甲○○於九十年三月十九日書立之切
    結書一份為證，惟查該切結書記載：「立切結書人甲○○茲
    切結左列房地，為本人所『參與之股份』願將殘值設定登記
    抵押權予丙○○……(一)台北市○○路七十六巷三十三號二樓
    殘值（第二順位）四百九十六萬元（登記所有權人為乙○○
    ○）。……」（見原審卷第26頁），已明示被上訴人甲○○
    就系爭不動產僅有「參與之股份」，則系爭不動產並非全部
    由被上訴人甲○○出資所購買，堪以認定，再參以該切結書
    並無系爭不動產信託登記予乙○○○等意旨之記載，故單憑
    該切結書自不足證明甲○○與乙○○○間就系爭不動產已成
    立信託契約。
  (三)被上訴人乙○○○辯稱甲○○為其標買系爭不動產之代理人
    ，投標時之保證金二百二十七萬元是乙○○○所繳納，得標
    後乙○○○同意甲○○投資一半即六百六十九萬四千五百元
    ，其餘價款四百四十二萬四千五百元由乙○○○以台灣銀行
    支票交付甲○○繳付於法院，故甲○○僅為系爭不動產之隱
    名合夥人等語。經查，系爭不動產係於八十九年七月二十四
    日原法院民執行處拍賣時，由被上訴人甲○○代理被上訴人
    乙○○○投標，並當場以乙○○○名義繳納編號FA0000000
    號等二張台灣銀行支票面額共二百二十七萬元之保證金，此
    業經本院調閱原法院八十八年度執字第六二四六號強制執行
    卷宗查明屬實，並有投標書、保證金繳款收據影本附卷可稽
    （見原審卷第165、61頁），而該保證金支票是被上訴人乙
    ○○○分別於八十九年七月十九日、同年月二十四日，向台
    灣銀行南門分行購買面額分別為一百一十六萬元、一百一十
    一萬元之台灣銀行支票（支票抬頭人為乙○○○），有被上
    訴人乙○○○提出之台灣銀行本行支票申請書代收入傳票影
    本二紙在卷足憑（見原審卷第62、63頁），而乙○○○為繳
    交價金尾款，於八十九年七月二十九日向安泰商業銀行汀洲
    分行購買該分行同日簽發，付款人為台灣銀行營業部，面額
    四百四十二萬四千五百元，票號BB0000000號支票交付甲○
    ○，亦據乙○○○提出支票影本為證（見原審卷第166頁）
    ，則被上訴人乙○○○抗辯稱標購系爭不動產之價金之一半
    （即保證金二百二十七萬元及尾款四百四十二萬四千五百元
    ）係由其所出資繳納等語，核與上述甲○○書立之切結書所
    載系爭不動產為其「參與之股份」等旨相符，應可採信。上
    訴人雖主張乙○○○所提供之前揭執行案件保證金之二紙台
    灣銀行支票，實係來自其夫陳錦財台灣銀行之帳戶，亦非其
    本人所支付，而乙○○○之夫陳錦財帳戶上述金錢之來源，
    則源出於甲○○之提供，故系爭不動產係由甲○○所出資，
    被上訴人僅是出名之「人頭」而已云云，惟為乙○○○所否
    認，上訴人又未舉證以實其說，上訴人此部分之主張，自無
    可採。
  (四)再參以被上訴人甲○○於九十年三月十三日出具予被上訴人
    乙○○○之切結書記載：「本人甲○○於八十九年七月二十
    四日，投資由乙○○○所得之北市○○路七十六巷三十三號
    二樓法拍屋乙棟，總價一千三百三十八萬九千元正，本人持
    分二分之一，因於八十九年九月二十八日，向台新銀行南京
    東路分行貸款九百五十萬元正，此款已匯入丙○○先生（即
    上訴人）合庫長春支庫之戶頭，利息至今均由乙○○○女士
    支付。因本人已透支爾後本人願放棄前述房屋之投資利潤及
    權益，僅此切結于乙○○○，立切結書人甲○○。」（見原
    審卷第71頁），核與乙○○○提出之台新銀行匯款申請書、
    及存款歷史交易明細表、借款繳息清單（見原審卷第167、1
    68頁、本院卷第207至212頁）相符，復為上訴人所不爭執，
    益加可證系爭不動產非甲○○單獨出資購買信託登記乙○○
    ○名下。
  (五)上訴人另主張被上訴人甲○○於台北地檢署九十年偵字第一
    一六四七號竊佔案件偵查中，明確供稱系爭不動產係被上訴
    人甲○○所購買，僅係信託登記予被上訴人乙○○○名義下
    ，被上訴人乙○○○乃被上訴人甲○○之人頭，足證被上訴
    人甲○○、乙○○○間，就系爭不動產具有信託關係存在云
    云。惟查該竊佔案件是因系爭不動產登記予被上訴人乙○○
    ○後，被上訴人等在系爭不動產一樓房屋後方防火巷加蓋違
    建之頂樓部分加蓋欄杆等，而為一樓房屋所有權人即訴外人
    李阿清提出竊佔之告訴。而經本院調閱上開偵查卷宗，被上
    訴人甲○○於上開偵查程序中，僅於八十九年十二月六日之
    偵查庭到庭，當日訊問過程中，就被上訴人甲○○並未提及
    系爭不動產係由何人出資購買。而被上訴人乙○○○於上開
    偵查程序中固曾自承：「（檢察官問：搭蓋違章建築涉有竊
    佔，有何意見？）我只是出名購買該法拍屋，錢由甲○○出
    的。」等語，惟其同時亦供稱：「（檢察官問：對蔡（指台
    北市政府工務局職員蔡長江）所言有何意見？）這都是甲○
    ○在處理，我本來有出資並掛名，與林合買法拍屋，……」
    等語，是縱被上訴人乙○○○曾稱只是出名購買系爭不動產
    ，錢由甲○○出的等語，並不足證明乙○○○與甲○○間已
    有成立信託契約之合意，乙○○○辯稱其當時受刑事訴追，
    因一時心生恐懼，為撇清與林女之共犯關係（該案違建均係
    林女所為），才答非所問稱己僅係人頭云云，此乃人情之常
    ，不足為其僅係甲○○受託人之證明等語，應可採信。
  (六)按信託法第一條規定：「稱信託者，謂委託人將財產權移轉
    或為其他處分，使受託人依信託本旨，為受益人之利益或為
    特定之目的，管理或處分信託財產之關係。」上訴人未舉證
    證明被上訴人乙○○○與甲○○有成立信託法第一條規定之
    信託契約，則其空言主張系爭不動產是被上訴人甲○○信託
    登記予被上訴人乙○○○，即無可採。
六、上訴人是否得行使民法第二百四十二條之代位權？
  (一)按「債權人得以自己名義代位行使者，為債務人之權利而非
    自己之權利，若債務人自己並無該項權利，債權人自無代位
    行使之可言。」最高法院著有四十九年台上字第一七五號判
    例可稽。
  (二)上訴人主張甲○○向上訴人借貸四百五十萬元，未依約清償
    ，僅於九十年三月十九日，出具切結書表示願將系爭不動產
    設定四百九十六萬元之抵押權予上訴人，以作為擔保。是被
    上訴人甲○○於資力顯然不足之際，仍怠於向被上訴人乙○
    ○○行使終止信託關係及返還系爭不動產，實足以危害上訴
    人前開債權之安全，依民法第二百四十二條之規定，上訴人
    自得代位被上訴人甲○○向被上訴人乙○○○行使終止信託
    關係之權利。上訴人僅以起訴狀繕本之送達，為代位終止信
    託關係之意思表示等語。
  (三)惟查被上訴人乙○○○否認其與甲○○間就系爭不動產有信
    託契約存在，上訴人又未舉證證明被上訴人乙○○○與甲○
    ○有成立信託法第一條規定之信託契約，已如前述，自難認
    被上訴人甲○○對於乙○○○有終止信託關係之權利，則依
    上述判例意旨，上訴人自無代位被上訴人甲○○行使終止信
    託關係權利之可言。至於被上訴人甲○○書立之切結書雖允
    諾將系爭不動產設定四百九十六萬元之抵押權予上訴人，惟
    此既未經系爭不動產之所有權人即被上訴人乙○○○同意，
    而被上訴人甲○○就系爭不動產又無處分權，自不得將系爭
    不動產設定四百九十六萬元之抵押權予上訴人。從而，上訴
    人先位聲明主張依民法第二百四十二條之規定，代位被上訴
    人甲○○向被上訴人乙○○○行使終止信託關係之權利，再
    民法第二百六十三條準用民法第二百五十九條之規定，請求
    被上訴人乙○○○應將系爭不動產返還登記予被上訴人甲○
    ○；被上訴人甲○○應依切結書之約定將系爭不動產設定四
    百九十六萬元之抵押權予上訴人，即屬無據，應予駁回。
七、上訴人是否得行使民法第二百四十四條之撤銷權？
  (一)按「債權人得依民法第二百四十四條規定行使撤銷權，以其
    債權於債務人為詐害行為時業已存在者為限，若債務人為詐
    害行為時，其債權尚未發生，自不許其時尚非債權人之人，
    於嗣後取得債權時溯及的行使撤銷權。」最高法院著有六十
    二年台上字第二六○九號判例可稽。
  (二)上訴人主張被上訴人甲○○積欠上訴人之債權在先，卻仍為
    前開信託行為，被上訴人甲○○就系爭不動產所為之信託行
    為，顯然有害及上訴人之債權，上訴人自得依民法第二百四
    十四條之規定，撤銷被上訴人甲○○、乙○○○間，就系爭
    不動產所成立之信託關係，則被上訴人乙○○○受系爭不動
    產信託登記之法律原因，即已失其存在，依民法第一百七十
    九條之規定，被上訴人乙○○○自應將系爭不動產返還登記
    予被上訴人甲○○云云。
  (三)惟查，被上訴人乙○○○與甲○○就系爭不動產並無信託契
    約，已如前述，上訴人主張撤銷被上訴人甲○○、乙○○○
    間，就系爭不動產所成立之信託關係，即失所據。況依上訴
    人所主張，被上訴人甲○○是在八十九年九月四日將系爭不
    動產信託登記予乙○○○名下，嗣後甲○○才在八十九年十
    一月十五日向上訴人借貸系爭四百五十萬元，故縱認被上訴
    人甲○○、乙○○○間就系爭不動產有成立信託關係（僅係
    假設），其信託關係成立當時，上訴人對於被上訴人甲○○
    之借款債權尚未發生，則依上述判例意旨，自不許其時尚非
    債權人之上訴人，於嗣後取得債權時溯及的行使撤銷權。從
    而上訴人備位聲明，主張被上訴人甲○○將系爭不動產信託
    登記予被上訴人乙○○○之詐害行為，依民法第二百四十四
    條之規定，予以撤銷，再依民法第二百四十二條、第一百七
    十九條之規定，請求被上訴人乙○○○應將系爭不動產返還
    登記予被上訴人甲○○；均屬無據，應予駁回。另被上訴人
    甲○○就系爭不動產並無處分權，已如前述，則上訴人主張
    依被上訴人甲○○於九十年三月十九日，所書立切結書之約
    定，被上訴人甲○○應將系爭不動產設定四百九十六萬元之
    抵押權予上訴人，亦屬無據，亦應駁回。
八、綜上所述，上訴人主張被上訴人甲○○與乙○○○間就系爭
    不動產有信託關係，上訴人得行使民法第二百四十二條、第
    二百四十四條之代位權及撤銷權，均無可採。從而，上訴人
    先位聲明請求：1.被上訴人乙○○○將系爭不動產移轉登記
    予被上訴人甲○○。2.被上訴人甲○○就系爭不動產，應協
    同上訴人辦理設定四百九十六萬元之抵押權予上訴人；備位
    聲明請求：1.被上訴人甲○○、乙○○○於七十六年七月三
    十日，就系爭不動產所為之信託行為，應予撤銷。2.被上訴
    人乙○○○應將系爭不動產移轉登記予被上訴人甲○○。3.
    被上訴人甲○○就系爭不動產，應協同上訴人辦理設定四百
    九十六萬元之抵押權予上訴人，均無理由，應予駁回。原審
    就此部分為上訴人敗訴之判決並駁回其假執行之聲請，並無
    違誤。上訴意旨指摘原判決不當，求予廢棄改判，為無理由
    ，應予駁回。
九、本件事證已臻明確，兩造其餘攻擊防禦方法及所為之舉證，
    於本件判決結果不生影響，自無庸再予一一審酌，附此敘明
    。
十、據上論結，本件上訴為無理由，爰判決如主文。
中　　華　　民　　國　　94　　年　　9 　　月　　28　　日
　　　　　　　　　民事第十三庭審判長法　官　張宗權
　　　　　　　　　　　　　　　　    法　官　陳忠行
　　　　　　　　　　　　　　　　    法　官　蕭艿菁
正本係照原本作成。
如不服本判決，應於收受送達後20日內向本院提出上訴書狀，其
未表明上訴理由者，應於提出上訴後20日內向本院補提理由書狀
（均須按他造當事人之人數附繕本）上訴時應提出委任律師或具
有律師資格之人之委任狀；委任有律師資格者，另應附具律師資
格證書及釋明委任人與受任人有民事訴訟法第466條之一第一項
但書或第二項（詳附註）所定關係之釋明文書影本。
中　　華　　民　　國　　94　　年　　9　　月　　 29　　日
　　　　　　　　　　　　　　　　　　書記官　王秀雲
附註：
民事訴訟法第四百六十六條之一（第一項、第二項）：
對於第二審判決上訴，上訴人應委任律師為訴訟代理人。但上訴
人或其他法定代理人具有律師資格者，不在此限。
上訴人之配偶、三親等內之血親、二親等內之姻親，或上訴人為
法人、中央或地方機關時，其所屬專任人員具有律師資格並經法
院認為適當者，亦得為第三審訴訟代理人。
